【裁判字號】    95,訴,467
【裁判日期】    951123
【裁判案由】    重利
【裁判全文】
臺灣彰化地方法院刑事判決               95年度訴字第467號
公  訴  人  臺灣彰化地方法院檢察署檢察官
被      告  丁○○
上列被告因重利案件，經檢察官提起公訴（94年度偵字第9683號
、95年度偵字第120 號），茲本院判決如下：
    主  文
丁○○以乘他人急迫貸與金錢，而取得與原本顯不相當之重利為
常業，處有期徒刑伍月，如易科罰金，以銀元佰元折算壹日。
    犯罪事實
一、丁○○係設於彰化縣員林鎮○○路230 號「順天當鋪」之負
    責人，負責當舖貸放款業務之執行，竟基於重利之常業犯意
    ，自民國92年8 月間某日起至95年3 月間某日止，以經營上
    揭當鋪，供急迫之人以支付顯不相當利息之方式借款，從事
    重利放款業務，乘如【附表一】借款人欄所示之借款人急於
    使用金錢，有急迫之情形時，貸與金錢，惟對上開借款人並
    未依當鋪業法之規定，實際收取典當之汽車，而係由上開借
    款人於借款時提供汽車行車執照、保險證、國民身分證、本
    票等物，亦無期滿流當之約定，竟仍收取如【附表一】年利
    率欄所示之與原本顯不相當之重利，其借款日期、借款金額
    、已付之利息，均詳如【附表一】所示。丁○○即以上開經
    營貸放之利息，充為生活之資，並以之為常業賴以為生。嗣
    經警方於94年9 月22日，持本院核發之搜索票，至上址「順
    天當鋪」搜索時查獲，並扣得丙○○、戊○○、江絟淳、甲○○之典當汽車資料各1 份及空白典當汽車資料1 份；另因
    戊○○、江絟淳於本院審理中證述，如【附表一】編號3、7
    號所示之部分，而查知上情。
二、案經彰化縣警察局報請臺灣彰化地方法院檢察署檢察官偵查
    起訴。
    理  由
一、程序部分：
  (一)按被告以外之人於偵查中向檢察官所為陳述，除顯有不可信
    之情況者外，得為證據，刑事訴訟法第159 條之1 第2 項定
    有明文。蓋因檢察官與法官同為司法官署，且檢察官代表國
    家偵查犯罪，依法有訊問被告、證人及鑑定人之權力，且須
    對被告有利、不利之情形均應注意，況徵諸實務運作，檢察
    官實施刑事偵查程序，亦能恪遵法定程序之要求，不致有違
    法取證情事且可信度極高，是被告以外之人前於偵查中已具
    結而為證述，除反對該項供述得具有證據能力之一方，已釋
    明「顯有不可信之情況」之理由外，不宜以該證人未能於審
    判中接受他造之反對詰問為由，即遽指該證人於偵查中之陳
    述不具證據能力，方符前揭法條之立法意旨。是證人江絟淳
    、甲○○、丙○○分別於檢察官偵查時經具結所為陳述（參
    見臺灣彰化地方法院檢察署94年度偵字第9683號偵查卷宗第
    7 頁、第47頁至第48頁），被告丁○○未曾提及檢察官在偵
    查時，有任何不法取供之情形，是客觀上並無顯不可信之情
    況，前揭證人於偵查中之證言，自均具有證據能力。
  (二)按被告以外之人於審判外之陳述，雖不符前4 條之規定，而
    經當事人於審判程序同意作為證據，法院審酌該言詞陳述或
    書面陳述作成時之情況，認為適當者，亦得為證據。當事人
    、代理人或辯護人於法院調查證據時，知有第159 條第1 項
    不得為證據之情形，而未於言詞辯論終結前聲明異議者，視
    為有前項之同意，刑事訴訟法第159 條之5 定有明文。立法
    意旨在於傳聞證據未經當事人之反對詰問予以核實，原則上
    先予排除，惟若當事人已放棄詰問或未聲明異議，基於證據
    資料愈豐富，愈有助於真實發現之理念，且強化言詞辯論主
    義，法院自可承認該傳聞證據例外擁有證據能力。經查，證
    人乙○○○、丙○○、甲○○分別於警詢中之陳述（參見彰
    化縣警察局彰警刑偵一字第0940027719號警卷第3 頁至第6
    頁；彰警刑偵一字第09400 號警卷第6 頁至第7 頁、第11頁
    至第12頁），雖均係被告以外之人於審判外之陳述，性質上
    屬傳聞證據，惟經被告及檢察官均同意作為證據（參見本院
    95年11月7 日審判筆錄第16頁），又本院審酌該言詞陳述作
    成時之情況，並查無不當取供或其他不法之情狀，足認為得
    為本案之證據，依刑事訴訟法第159 條之5 之規定，有證據
    能力。
二、訊據被告固不否認其經營「順天當鋪」，並曾於如【附表一
    】所示之借款日期，借款與如【附表一】借款人欄所示之借
    款人，惟否認有何常業重利犯行，並辯稱：其當舖係合法經
    營，並無巧立名目變相收取利息，亦無違反經營當舖相關法
    規，上揭借款人借款時，其均有告知所收取之利息內包含倉
    棧費用，且上揭借款人借款時並無急用，亦未告知借款原因
    ；又其希望借款人於借款後，仍可利用典當車輛繼續營生賺
    錢，以清償借款，而將點當車輛交由借款人使用，並未無收
    取重利云云。經查：
  (一)被告經營「順天當鋪」，並於如【附表一】所示之借款日期
    ，由如【附表一】所示之借款人提供如【附表一】所示汽車
    ，向被告借款，而借款人仍可原車繼續使用之事實，業經被
    告於本院審理中自承屬實，核與證人即被害人丙○○、乙○○○分別於警詢中證述；證人即被害人甲○○於警詢及偵訊
    中證述；證人即被害人江絟淳於偵訊及本院審理具結證述；
    證人即被害人戊○○於本院審理中具結證述之借款內容相符
    （參見彰化縣警察局彰警刑偵一字第0940027719號警卷第3
    頁至第6 頁；彰警刑偵一字第09400 號警卷第6 頁至第7 頁
    、第11頁至第12頁；臺灣彰化地方法院檢察署94年度偵字第
    9683號偵查卷宗第7 頁、第47頁至第48頁；本院95年11月7
    日審判筆錄），且有彰化縣政府91年6 月10日彰縣建商營字
    第000572821 號營利事業登記證影本、91年5 月30日府警當
    字第048 號當鋪業許可證、彰化縣當舖商業同業公會彰當拾
    證字第027 號影本各1 紙、車號查詢汽車車籍資料5 紙、行
    車執照影本4 紙、質當車輛借用切結書、本票及本票授權書
    、汽車買賣合約書、動產擔保抵押同意書、委託切結書影本
    各4 紙（參見本院卷宗）、當票影本8 張（參見臺灣彰化地
    方法院檢察署94年度偵字第9683號偵查卷宗第11頁至第14頁
    ）附卷可參，核屬相符。是被告於如【附表一】所示之借款
    日期，借款與如【附表一】所示之借款人，而由各借款人分
    別提供如【附表一】所示汽車為擔保，且可繼續使用原車。
    亦即，被告經營上揭當舖就上開貸放金錢並無占有典當物之
    事實，應可認定。
  (二)又被告經營上揭當舖且收取借款之利率為如【附表一】所示
    之事實，業經被告於本院審理中自承屬實，亦核與證人丙○○、乙○○○分別於警詢中證述；證人甲○○於警詢及偵訊
    中證述；證人江絟淳於偵訊及本院審理中具結證述；證人戊○○於本院審理中具結證述之借款內容相符（參見彰化縣警
    察局彰警刑偵一字第0940027719號警卷第3 頁至第6 頁；彰
    警刑偵一字第09400 號警卷第6 頁至第7 頁、第11頁至第12
    頁；臺灣彰化地方法院檢察署94年度偵字第9683號偵查卷宗
    第7 頁、第47頁至第48頁；本院95年11月7 日審判筆錄）。
    是被告分別向如【附表一】所示之借款人收取如【附表一】
    所示利率之利息之事實亦可認定。
  (三)按當舖業指依本法申請許可，專以經營質當為業之公司或商
    號；質當指持當人以動產為擔保，並交付於當舖業，向其借
    款、支付利息之行為；當舖業之年率，最高不得超過48％，
    當舖業法第3 條第1 款、第4 款、第11條第2 項分別定有明
    文；又當舖業除計收利息及倉棧費外，不得收取其他費用。
    前項倉棧費之最高額，不得超過收當金額5 ％，當舖業法第
    20條亦定有明文。是當舖業者指以物品為質，貸與金錢計收
    利息，並約定收當期限屆滿，各質物擔保之債權未受償還時
    ，以該質物抵充之營業，故當舖業者必須占有典當物，如以
    動產擔保方式訂定合約，而未占有典當物，則與當舖業之原
    意顯不相當，是無適用當鋪業法第11條第2 項規定之年利率
    上限48％，而被告經營當鋪，就如【附表一】所示之借款，
    並未依當鋪業法之規定實際收取典當之汽車，而係由上開借
    款人於借款時提供行車執照、身分證、本票等物，非屬質當
    物之文件，持向當舖借款，仍無當舖業法之適用，僅堪認定
    屬一般消費借貸關係，自不得適用當舖業法之規定。
  (四)至被告辯稱，其收取利息中包含倉棧費用，且於借款時即有
    向各該借款人說明云云，並提出房屋租賃契約書、銀行保管
    箱承租收據影本各1 紙證明，其有承租空地或保管箱應屬倉
    棧費用之支出，然證人丙○○、甲○○分別於警詢中證述：
    其至順天當鋪向被告借款，借款時原車可以繼續使用，且借
    款本金每10,000元，每月應繳納利息800 元，被告並未說明
    收取利息內有無包含倉棧費用或何種費用（參見彰化縣警察
    局彰警刑偵一字第09400 號警卷第6 頁至第7 頁、第11頁至
    第12頁）等語；證人乙○○○於警詢中證述：其至順天當鋪
    向被告借款，借款時原車可以繼續使用，且借款本金每10,0
    00元，每月應繳納利息900 元，被告並未說明收取利息內有
    無包含倉棧費用或何種費用，其亦不知何謂倉棧費用（參見
    彰化縣警察局彰警刑偵一字第0940027719號警卷第3 頁至第
    6 頁）等語；證人江絟淳於本院審理中具結證述：其至順天
    當鋪向被告借款，借款時原車可以繼續使用，且借款本金每
    10,000元，每月應繳納利息800 元，其不知道倉棧費用是何
    種費用（參見本院95年11月7 日審判筆錄）等語；證人戊○○於本院審理中具結證述：其經友人丙○○介紹至順天當鋪
    向被告借款，被告借款時僅有告知借款本金每10,000元，每
    月應繳納利息800 元，並未告知倉棧費用，且車輛並未留置
    在被告經營之當舖（參見本院95年11月7 日審判筆錄）等語
    ，是自上揭證人均證述，被告並未於借款時告知收取利息內
    含何種費用，且對於倉棧費用為何均不知情，僅知被告計算
    利息之方式等情觀之，如被告確有告知收取利息內含倉棧費
    用，且倉棧費用係經營當舖業保管典當人典當物品之費用，
    上揭證人當無可能不知悉倉棧費用之用途；況被告亦自承上
    揭借款人所提供之車輛均未交由被告保管，而由上揭借款人
    原車繼續使用，則上揭借款人若確實知悉倉棧費用之用途，
    且被告無保管車輛亦無須支出倉棧費用，依社會常情，上揭
    借款人當無可能願意繼續繳納此一費用，應會向被告表示應
    自收取利息內予以扣除，降低繳納利息之壓力，然上揭借款
    人均按被告所稱計算利息之方式按期繳納利息，並未向被告
    請求扣除倉棧費用，足徵被告辯稱其向上揭借款人收取之利
    息內，另含有倉棧費用云云，顯與事理常情有違，而屬臨訟
    卸責之詞，不足採信。另被告雖有承租土地或承租保管箱預
    備供作停放典當物使用，此有房屋租賃契約書、臺中商業銀
    行保管箱承租收據影本各1 紙（參見本院卷宗）在卷可參，
    然被告並未保管典當物品，已如前述，當無法憑此租賃契約
    或承租保管箱之事實，即可向借款人收取倉棧費用。
  (五)另被告辯稱，其不知上揭借款人，於借款時有無急迫之情狀
    云云，經查：
    1.按刑法第344 條重利罪成立之要件為(1)乘人急迫，輕率或
      無經驗，貸以金錢或其他物品，(2)取得與原本顯不相當之
      重利。在第一條件，係指「明知」他人出於急迫、輕率或
      無經驗，而利用機會故為貸與。
    2.證人丙○○於警詢中證述：其因購車急需用錢，而向順天
      當鋪借款等語；證人乙○○○於警詢中證述：其因急需用
      錢，而向被告經營之當鋪借款等語；證人甲○○於警詢及
      偵訊中證述：因其發生車禍急需用錢等語；證人江絟淳於
      偵訊及本院審理具結證述：其做生意需金錢周轉，且有告
      訴被告急需用錢之情況等語；證人戊○○於本院審理中具
      結證述：因家人生病急需醫藥費，故向被告借款，被告亦
      知道其急需用錢等語（分別參見彰化縣警察局彰警刑偵一
      字第0940027719號警卷第3 頁至第6 頁；彰警刑偵一字第
      09400 號警卷第6 頁至第7 頁、第11頁至第12頁；臺灣彰
      化地方法院檢察署94年度偵字第9683號偵查卷宗第7 頁、
      第47頁至第48頁；本院95年11月7 日審判筆錄），爰審酌
      上開借款人若無急迫之情形，可以較低利率向銀行或親友
      借貸，當無以此顯無法負擔之高利借錢，足認上開借款人
      於借款時均係需款孔急，且已別無選擇，始以高利借錢，
      應認有急迫之情形，要難僅以上開借款人仍有汽車等資產
      ，或其等借錢係用以生意或一般生活之臨時週轉，即遽認
      其等尚未達急迫之程度；況被告於本院審理中亦自承同意
      借款人使用原車繼續營生賺錢，以清償借款等情，且上揭
      證人均有告知被告，亟需金錢之情況，已如前述，足徵被
      告當係知悉上揭借款人於借款時，均係急迫需用金錢之事
      實，應可認定。是被告上揭所辯，亦不足採信。
  (六)綜上所述，被告所經營重利之規模非小，獲利極高，已如前
    述，自係反覆以此為常業，恃以維生之常業重利犯。從而，
    本案事證已明確，被告上揭所辯，顯為圖卸刑責之詞，均不
    足採信，被告前揭犯行，應堪認定。
三、查刑法業於94年2 月2 日修正公布，被告行為後，前揭修正
    公布之刑法於95年7 月1 日起生效施行，如【附表二】所示
    之條文業經修正。按行為後法律有變更者，適用行為時之法
    律，但行為後之法律有利於行為人者，適用最有利於行為人
    之法律，修正後刑法第2 條第1 項定有明文。此條規定係規
    範行為後法律變更所生新舊法律比較適用之準據法，本身尚
    無新舊法比較之問題，於新法施行後，應一律適用新法第2
    條第1 項之規定，為「從舊從輕」之比較。再按本次法律變
    更，比較時應就與罪刑有關之共犯、未遂犯、牽連犯、連續
    犯、結合犯，以及累犯加重、自首減輕暨其他法定加減原因
    （如身分加減）與加減例等一切情形，綜其全部罪刑之結果
    而為比較（最高法院95年5 月23日95年度第8 次刑庭會議決
    議參照），其比較理由及結果均詳如【附表二】，先予敘明
    。
四、按（修正前）刑法上所謂常業犯，指反覆以同種類行為為目
    的之社會活動之職業性犯罪而言，至於犯罪所得之多寡，是
    否恃此犯罪為唯一之謀生職業，則非所問，縱令兼有其他職
    業，仍無礙於該常業犯罪之成立（最高法院85年臺上字第51
    0 號判例要旨參照）。經查，被告係以開設當鋪，並扣得多
    名借款人之證件及簽立之本票，可知經營貸放頗具規模，並
    有反覆實施之情狀，因所收取利息之年利率甚高，揆諸前揭
    判例意旨，被告係以收取高額利息營生，有以之為常業之情
    狀至明。核被告所為，係犯修正前刑法第345 條之常業重利
    罪。又被告上開犯罪事實中，如【附表一】編號3 、7 部分
    所示之犯行，雖未據檢察官提起公訴，惟該部分犯行與檢察
    官起訴經本院論罪之常業重利之犯行部分，為實質上一罪之
    關係，自為起訴效力所及，應由本院併予審理。爰審酌被告
    前無任何犯罪紀錄，素行尚稱良好，此有臺灣高等法院被告
    前案紀錄表、臺灣彰化地方法院檢察署刑案資料查註紀錄表
    各1 份存卷可考，其正值壯年，竟不循正途得利，反利用他
    人急迫之際而牟取厚利，貸放重利之對象甚多，營業時間長
    達2 年，已獲取之鉅額厚利，且收取之重利嚴重破壞社會金
    融秩序，被告犯後並無悔意等一切情狀，量處如主文所示之
    刑，並諭知易科罰金之折算標準，以資懲儆。
五、至扣案之證人丙○○、戊○○、江絟淳、甲○○之典當汽車
    資料各1 份及空白典當汽車資料，係被告所有之物，然係相
    關債權債務關係之憑證，且亦非違禁物，爰不併予宣告沒收
    ；另被告雖聲請傳訊證人即被害人丙○○證明其並未預扣第
    1 期利息，然本案事證，業經本院詳加調查已屬明確，核無
    再行傳訊之必要，均併此敘明。
據上論斷，應依刑事訴訟法第299 條第1 項前段、刑法第2 條第
1 項前段、第345 條（修正前）、第41條第1 項前段（修正前）
，罰金罰鍰提高標準條例第1 條前段、第2 條（修正前），判決
如主文。
本案經檢察官吳芙如到庭執行職務。
中    華    民    國    95    年    11    月    23    日
                  刑事第二庭    審判長法  官 李雅俐
                                      法  官 林秉暉
                                      法  官 唐中興
以上正本證明與原本無異。
如不服本判決，應於判決送達後十日內向本院提出上訴狀 (須附
繕本 )。
告訴人或被害人對於判決如有不服具備理由請求檢察官上訴者，
其上訴期間之計算係以檢察官收受判決正本之日期為準。
中    華    民    國    95    年    11    月    23    日
                                      書記官 施惠卿
【附錄本案判決論罪科刑法條全文】：
修正前刑法第345條：
以犯前條之罪為常業者，處5 年以下有期徒刑，得併科3,000 元
以下罰金。
【附表一】：
┌──┬───┬─────┬─────┬────┬────┬──────┐
│編號│借款人│借款日期  │ 借款金額 │利息支付│擔保車輛│   備  註   │
│    │      │（民國）  │（新臺幣）│方式即年│車牌號碼│            │
│    │      │          │          │利率及繳│        │            │
│    │      │          │          │納利息  │        │            │
├──┼───┼─────┼─────┼────┼────┼──────┤
│1   │黃劉秀│92年8 月間│60,000元  │約定每月│3B—1827│1.登記車主為│
│    │敏    │某日      │          │1 期，每│號      │  張秀杏，並│
│    │      │          │          │1 萬元本│        │  由張秀杏簽│
│    │      │          │          │金收取  │        │  發面額    │
│    │      │          │          │900 元利│        │  60,000元本│
│    │      │          │          │息；亦即│        │  票為擔保。│
│    │      │          │          │年利率  │        │2.並無預扣第│
│    │      │          │          │108％。 │        │  1期利息， │
│    │      │          │          │        │        │  實拿借款本│
│    │      │          │          │        │        │  金60,000元│
│    │      │          │          │        │        │  ，並繳納期│
│    │      │          │          │        │        │  數不詳之利│
│    │      │          │          │        │        │  息。      │
│    │      │          │          │        │        │            │
├──┼───┼─────┼─────┼────┼────┼──────┤
│2   │丙○○│93年12月17│40,000元  │約定每月│4022—LK│1.登記車主為│
│    │      │日        │          │1 期，每│號      │  丙○○，並│
│    │      │          │          │1 萬元本│        │  由丙○○簽│
│    │      │          │          │金收取  │        │  發面額    │
│    │      │          │          │800 元利│        │  40,000元本│
│    │      │          │          │息；亦即│        │  票為擔保。│
│    │      │          │          │年利率96│        │2.預扣第1 期│
│    │      │          │          │％。    │        │  利息，實拿│
│    │      │          │          │        │        │  借款本金  │
│    │      │          │          │        │        │  36,800元，│
│    │      │          │          │        │        │  已經繳納10│
│    │      │          │          │        │        │  期即32,000│
│    │      │          │          │        │        │  元之利息  │
│    │      │          │          │        │        │  。        │
│    │      │          │          │        │        │            │
├──┼───┼─────┼─────┼────┼────┼──────┤
│3   │江絟淳│94年2 、3 │30,000元  │約定每月│9Q—1251│1.登記車主為│
│    │      │月間      │          │1 期，每│號      │  江絟淳，並│
│    │      │          │          │1 萬元本│        │  由江絟淳簽│
│    │      │          │          │金收取  │        │  發面額30,0│
│    │      │          │          │800 元利│        │  00元本票為│
│    │      │          │          │息；亦即│        │  擔保。    │
│    │      │          │          │年利率96│        │2.並無預扣第│
│    │      │          │          │％。    │        │  1期利息， │
│    │      │          │          │        │        │  實拿借款本│
│    │      │          │          │        │        │  金30,000元│
│    │      │          │          │        │        │  ，已經繳納│
│    │      │          │          │        │        │  不詳期數之│
│    │      │          │          │        │        │  利息。    │
│    │      │          │          │        │        │            │
│    │      │          │          │        │        │            │
│    │      │          │          │        │        │            │
├──┼───┼─────┼─────┼────┼────┼──────┤
│4   │江絟淳│94年6 月13│40,000元  │約定每月│9Q—1251│1.登記車主為│
│    │      │日        │          │1 期，每│號      │  江絟淳，並│
│    │      │          │          │1 萬元本│        │  由江絟淳簽│
│    │      │          │          │金收取  │        │  發面額40,0│
│    │      │          │          │800 元利│        │  00元本票為│
│    │      │          │          │息；亦即│        │  擔保。    │
│    │      │          │          │年利率96│        │2.並無預扣第│
│    │      │          │          │％。    │        │  1期利息， │
│    │      │          │          │        │        │  實拿借款本│
│    │      │          │          │        │        │  金40,000元│
│    │      │          │          │        │        │  ，已經繳納│
│    │      │          │          │        │        │  不詳期數之│
│    │      │          │          │        │        │  利息。    │
├──┼───┼─────┼─────┼────┼────┼──────┤
│5   │戊○○│94年6 月23│50,000元  │約定每月│0573—LS│1.登記車主為│
│    │      │日        │（起訴書誤│1 期，每│號      │  戊○○，並│
│    │      │          │載為5元） │1 萬元本│        │  由戊○○簽│
│    │      │          │          │金收取  │        │  發面額50,0│
│    │      │          │          │800 元利│        │  00元本票為│
│    │      │          │          │息；亦即│        │  擔保。    │
│    │      │          │          │年利率96│        │2.並無預扣第│
│    │      │          │          │％。    │        │  1 期利息，│
│    │      │          │          │        │        │  實拿借款本│
│    │      │          │          │        │        │  金50,000元│
│    │      │          │          │        │        │  ，已經按月│
│    │      │          │          │        │        │  繳納之利息│
│    │      │          │          │        │        │  至95 年5、│
│    │      │          │          │        │        │  6 月間。  │
├──┼───┼─────┼─────┼────┼────┼──────┤
│6   │甲○○│94年9月9日│70,000元  │約定每月│0937—GC│1.登記車主為│
│    │      │          │          │1 期，每│號      │  甲○○，並│
│    │      │          │          │1 萬元本│        │  由甲○○惠│
│    │      │          │          │金收取  │        │  簽發面額  │
│    │      │          │          │800 元利│        │  70,000元本│
│    │      │          │          │息；亦即│        │  票為擔保。│
│    │      │          │          │年利率96│        │2.並無預扣第│
│    │      │          │          │％。    │        │  1 期利息，│
│    │      │          │          │        │        │  實拿借款本│
│    │      │          │          │        │        │  金70,000元│
│    │      │          │          │        │        │  ，尚未繳納│
│    │      │          │          │        │        │  利息。    │
│    │      │          │          │        │        │            │
├──┼───┼─────┼─────┼────┼────┼──────┤
│7   │戊○○│95年3 月間│25,000元  │約定每月│0573—LS│1.登記車主為│
│    │      │某日      │          │1 期，每│號      │  戊○○，並│
│    │      │          │          │1 萬元本│        │  由戊○○簽│
│    │      │          │          │金收取  │        │  發面額25,0│
│    │      │          │          │800 元利│        │  00元本票為│
│    │      │          │          │息；亦即│        │  擔保。    │
│    │      │          │          │年利率96│        │2.並無預扣第│
│    │      │          │          │％。    │        │  1 期利息，│
│    │      │          │          │        │        │  實拿借款本│
│    │      │          │          │        │        │  金25,000元│
│    │      │          │          │        │        │  ，已經按月│
│    │      │          │          │        │        │  繳納之利息│
│    │      │          │          │        │        │  至95 年5、│
│    │      │          │          │        │        │  6 月間。  │
└──┴───┴─────┴─────┴────┴────┴──────┘
【附表二】：
┌──┬───────┬───────┬───────┬────┬────┬──────┐
│變更│行為時法（下稱│裁判時法（下稱│   比較理由   │比較依據│比較結果│    備註    │
│事項│舊法）之條文及│新法）之條文及│              │        │何者對行│            │
│    │內容          │內容          │              │        │為人有利│            │
│    │              │              │              │        │        │            │
├──┼───────┼───────┼───────┼────┼────┼──────┤
│常業│【修正前刑法第│              │              │        │        │            │
│重利│345條 】      │              │              │        │        │            │
│罪刪│              │              │              │        │        │            │
│除  │以犯前條之罪為│刪除          │1.刑法第345 條│刑法第2 │舊法。  │            │
│    │常業者，處5 年│              │  常業重利罪業│條第1項 │        │            │
│    │以下有期徒刑，│              │  已刪除，是被│前段    │        │            │
│    │得併科3,000 元│              │  告犯後法律已│        │        │            │
│    │以下罰金。    │              │  有變更，而修│        │        │            │
│    │              │              │  正前刑法第  │        │        │            │
│    │              │              │  345 條常業重│        │        │            │
│    │              │              │  利罪，其法定│        │        │            │
│    │              │              │  本刑為5 年以│        │        │            │
│    │              │              │  下有期徒刑，│        │        │            │
│    │              │              │  得併科3,000 │        │        │            │
│    │              │              │  元以下罰金；│        │        │            │
│    │              │              │  而現行刑法第│        │        │            │
│    │              │              │  344 條之普通│        │        │            │
│    │              │              │  重利罪，其法│        │        │            │
│    │              │              │  定本刑為1 年│        │        │            │
│    │              │              │  以下有期徒刑│        │        │            │
│    │              │              │  、拘役或科或│        │        │            │
│    │              │              │  併科1,000 元│        │        │            │
│    │              │              │  以下罰金。  │        │        │            │
│    │              │              │2.被告依舊法構│        │        │            │
│    │              │              │  成常業重利罪│        │        │            │
│    │              │              │  ，而依新法各│        │        │            │
│    │              │              │  別多次論斷普│        │        │            │
│    │              │              │  通重利罪之結│        │        │            │
│    │              │              │  果（即數罪併│        │        │            │
│    │              │              │  罰），其刑度│        │        │            │
│    │              │              │  顯較修正前刑│        │        │            │
│    │              │              │  法第345 條之│        │        │            │
│    │              │              │  常業重利罪為│        │        │            │
│    │              │              │  重。        │        │        │            │
├──┼───────┼───────┼───────┼────┼────┼──────┤
│罰金│【罰金罰鍰提高│【刑法施行法第│              │        │        │            │
│刑貨│標準條例第1 條│1 條之1 第1項 │              │        │        │            │
│幣單│前段、第5 條】│、第2 項】    │              │        │        │            │
│位之│              │              │              │        │        │            │
│變更│依法律應處罰金│中華民國94年1 │刑法之貨幣單位│刑法第2 │經按現行│            │
│    │、罰鍰者，就其│月7 日法修正施│由「元（指銀元│條第1 項│法規所定│            │
│    │原定數額得提高│行後，刑法分則│）」變更為「新│前段    │貨幣單位│            │
│    │為2 倍至10倍（│編所定罰金之貨│臺幣」，且刑法│        │折算新臺│            │
│    │刑法乃係定明10│幣單位為新臺幣│分則之罰金數額│        │幣條例第│            │
│    │倍）。第1 條所│。94年1 月7 日│，亦視該分則先│        │2 條之規│            │
│    │定得提高倍數之│刑法修正時，刑│前曾修正與否，│        │定折算後│            │
│    │規定，於本條例│法分則編未修正│而分別提高3 或│        │等值，是│            │
│    │修正後制定之法│之條文定有罰金│30倍。        │        │以新法並│            │
│    │律，不適用之；│者，自94年1 月│              │        │未較有利│            │
│    │本條例修正前公│7 日刑法修正施│              │        │，應逕適│            │
│    │布之法律，於本│行後，就其所定│              │        │用修正前│            │
│    │條例修正後修正│數額提高為30倍│              │        │行為時之│            │
│    │其罰金罰鍰數額│。但72年6 月26│              │        │舊法。  │            │
│    │或法律經全部修│日至94年1 月7 │              │        │        │            │
│    │正而其罰金罰鍰│日新增或修正之│              │        │        │            │
│    │數額未予變更者│條文，就其所定│              │        │        │            │
│    │，亦同。      │數額提高為3 倍│              │        │        │            │
│    │              │。            │              │        │        │            │
├──┼───────┼───────┼───────┼────┼────┼──────┤
│罰金│【修正前刑法第│【刑法第33條第│              │        │        │            │
│刑下│33條第5 款】  │5 款】        │              │        │        │            │
│限變│              │              │              │        │        │            │
│更  │罰金：（銀元）│罰金：新臺幣  │罰金刑之下限，│刑法第2 │舊法    │            │
│    │1 元以上。    │1,000 元以上，│由銀元10元（亦│條第1項 │        │            │
│    │              │以百元計算。  │經提高）即新臺│前段    │        │            │
│    │              │              │幣30元，提高為│        │        │            │
│    │              │              │新臺幣1,000 元│        │        │            │
│    │              │              │。            │        │        │            │
├──┼───────┼───────┼───────┼────┼────┼──────┤
│易科│【修正前刑法第│【刑法第41條第│              │        │        │            │
│罰金│41條第1 項前段│項前段】      │              │        │        │            │
│折算│、修正前罰金罰│              │              │        │        │            │
│標準│鍰提高標準條例│              │              │        │        │            │
│變更│第2 條】      │              │              │        │        │            │
│    │              │              │              │        │        │            │
│    │犯最重本刑為5 │犯最重本刑為5 │易科罰金折算標│刑法第2 │舊法    │            │
│    │年以下有期徒刑│年以下有期徒刑│準由銀元300 元│條第1項 │        │            │
│    │以下之刑之罪，│以下之刑之罪，│即新臺幣900 元│前段    │        │            │
│    │而受6 個月以下│而受6 個月以下│，提高為以新臺│        │        │            │
│    │有期徒刑或拘役│有期徒刑或拘役│幣1,000 元、2,│        │        │            │
│    │之宣告…得以（│之宣告者，得以│000 元或3,000 │        │        │            │
│    │銀元）1 元以上│新臺幣1,000 元│元折算1日。   │        │        │            │
│    │（銀元）3 元以│、2,000 元或  │              │        │        │            │
│    │下折算日，易科│3,000 元折算1 │              │        │        │            │
│    │罰金。依刑法第│日，易科罰金。│              │        │        │            │
│    │41條易科罰金…│              │              │        │        │            │
│    │就其原定數額提│              │              │        │        │            │
│    │高為100 倍折算│              │              │        │        │            │
│    │1 日；法律所定│              │              │        │        │            │
│    │罰金數額未依本│              │              │        │        │            │
│    │條例提高倍數，│              │              │        │        │            │
│    │或其處罰法條無│              │              │        │        │            │
│    │罰金刑之規定者│              │              │        │        │            │
│    │，亦同。      │              │              │        │        │            │    │              │              │。            │        │        │            │
├──┴───┬───┼───────┴───────┴────┴────┴──────┤
│整體比較結果│  舊法│1.被告構成常業重利罪，依新法各別多次論斷普通重利罪之結果（即數罪│
│            │      │  併罰），其刑度顯較修正前刑法第345 條之常業重利罪為重，經比較新│
│            │      │  舊法結果，應依刑法第2 條第1 項前段之規定，適用有利於被告之法律│
│            │      │  ，即適用被告行為時之修正前刑法第345 條之常業重利罪處罰。      │
│            │      │2.刑法第33條第5 款罰金刑之下限部分，由銀元10元（亦經提高）即新臺│
│            │      │  幣30元，提高為新臺幣1,000 元，應刑法第2 條第1 項前段適用修正前│
│            │      │  行為時之舊法。                                                │
│            │      │3.罰金刑貨幣單位之變更部分，按現行法規所定貨幣單位折算新臺幣條例│
│            │      │  第2 條之規定折算後等值，是以新法並未較有利，應依刑法第2 條第1 │
│            │      │  項前段逕行適用修正前行為時之舊法。                            │
│            │      │4.易科罰金折算標準由銀元300 元即新臺幣900 元，提高為以新臺幣1,00│
│            │      │  0 元、2, 000元或3,000 元折算1 日。是以新法並未較有利，應依刑法│
│            │      │  第2 條第1項前段適用修正前行為時之舊法。                       │
│            │      │5.被告行為後之法律已有變更，經綜合比較結果，適用舊法應對被告並無│
│            │      │  不利，是應依刑法第2 條第1 項前段規定適用舊法。                │
└──────┴───┴────────────────────────────────┘


司法院資訊處製作；財團法人民間司法改革基金會備份。
